臺灣嘉義地方法院民事判決
111年度訴字第272號
原      告  磐宇營造有限公司


法定代理人  王惠娟  


被      告  益達利鋼鐵股份有限公司


法定代理人  蔡玉葉  
訴訟代理人  葉貞秀  
上列當事人間履行契約事件，在民國111年11月24日言詞辯論終
結，本院判決如下：
    主  文
被告應於原告給付新臺幣(下同)1,252,462元之同時，交付附表
所示鋼筋給原告。
訴訟費用由被告負擔。
本判決於原告以468,415元為被告供擔保後，可以假執行。但被
告如以1,405,244元為原告預供擔保，可以免為假執行。　
　  事實及理由
一、原告主張：          
㈠、原告經營營造工程，於民國109年間因承攬營造事業所需，向
    被告以每公噸新臺幣（下同）14,500元的基礎價格、鋼種型
    號加工成型SD280（中拉力）每公噸15,500元、加工成型SD4
    20W（高拉力）每公噸16,500元未稅價格，訂購總重300噸鋼
    筋，並於109年4月29日簽訂鋼筋合約書（下稱本件契約）。
    雙方約定履行地為桃園各工地，原告已於簽約後給付被告本
    件契約約定總價款的20%的訂金87萬元（計算式：14,500×30
    0×0.2=870,000）。
㈡、被告依原告指示的送料單交付225.73公噸的鋼筋後，不再給
    付剩餘鋼筋，並在111年3月28日要求漲價。但是，原告訂購
    鋼筋是要用於工程營造，各工程的承攬報酬早已約定，並已
    將鋼筋成本計算在内，如果依被告要求漲價，將造成原告遭
    受重大損失，且被告此要求並不符合契約精神、誠信原則。
㈢、原告在111年4月1日以電子郵件回覆無法依被告要求漲價，請
    被告依本件契約約定價格給付鋼筋，並於111年4月6日以電
    子郵件寄送被告，要求被告交付剩餘如附表所示的鋼筋（下
    稱本件鋼筋），不料，被告竟以電子郵件回覆如果原告不願
    配合漲價，後續送料單皆不處理，拒絕交付。本件契約既已
    有效成立，原告並已就全部訂購鋼筋給付其中20%的價款，
    且依約通知被告交付鋼筋，而本件契約為種類之債，而被告
    公司規模甚大，設有鋼筋倉儲，同種類鋼筋也不罕見，被告
    並無給付不能的情況，原告自得依買賣契約的法律關係請求
    被告給付本件鋼筋。
㈣、並聲明：⒈被告應給付本件鋼筋予原告。⒉原告願供擔保請准
    宣告假執行。
二、被告答辯：
㈠、本件契約是在109年4月簽訂，有約定交貨地點指定在桃園觀
    音的工地，被告已經交貨完畢。原告又再指定其他地點送貨
    ，不符合契約約定。
㈡、臺灣的鋼筋是要廢鋼來煉製，最主要是進口廢鋼，鋼價是依
    據進口的成本來決定，因為新冠肺炎疫情影響，國際許多原
    物料無法正常流通，鋼筋從109年12月開始暴漲，而今年烏
    俄戰爭開打，也導致國際鋼材無法正常運送，被告上游豐興
    鋼鐵的鋼筋價格已經從兩造簽約的14,500元漲價到每公噸25
    ,100元，漲幅高達73％。而新冠肺炎、烏俄戰爭等因素都是
    當初簽訂本件契約時無法預見的風險。
㈢、本件契約簽約時的SD280型號鋼筋 採購成本每公噸為15,000
    元，SD420W型號鋼筋的採購成本為每公噸16,200元，但是，
    即使現在依照豐興鋼鐵公布的報價，SD280型號鋼筋部分每
    公噸是19,200元、SD420W型號鋼筋部分每公噸是20,400元，
    被告的採購成本每公噸已經增加4,200元。此外，加工費從
    每公噸800元也漲至每公噸1,500元，如果加計加工費每公噸
    1,500元，SD280型號鋼筋部分每公噸是20,700元、SD420W型
    號鋼筋部分每公噸是21,900元。所以，如果依照原來契約約
    定履行將造成被告受有損害。
㈣、本件契約對於日後風險沒有任何特別約定，亦無排除增加給
    付之約定，原告如主張被告已將未來鋼筋漲跌計入經營風險
    之内等語，顯與契約約定不合。
㈤、依照民法第227條之2規定，本件契約有情事變更原則適用，
    不受原契約條款的拘束，如果原告請求交付剩餘的本件鋼筋
    ，則原告應該依照現在豐興鋼鐵的報價，調高價格，就SD28
    0型號鋼筋部分每公噸應以20,700元計算，SD420W型號鋼筋
    部分每公噸應以21,900元計算，將與原本本件契約的價差給
    付被告。
㈥、並聲明：原告之訴駁回。如受不利判決，請准供擔保免為假
    執行。
三、法院的判斷：
㈠、原告主張雙方在109年4月29日簽訂本件契約，約定以每公噸1
    4,500元的基礎價格、鋼種型號加工成型SD280（中拉力）每
    公噸15,500元、加工成型SD420W（高拉力）每公噸16,500元
    未稅價格，由原告向被告購買總重300噸鋼筋，被告陸續已
    交付225.73公噸鋼筋的事實，雙方都沒有爭執(見本院卷110
    至111頁)，且有本件契約在卷可佐（見本院卷第17頁），另
    被告自認依照本件契約，原告可以選擇給付鋼筋的種類及數
    量(見本院卷第111頁)，此部分事實可以認定。
㈡、本件契約並無約定僅以桃園觀音工地為限：
  ⒈本件契約記載「交貨地點：指定桃園工地」，並無本件契約
    僅適用原告位於桃園觀音工地之約定，被告抗辯交貨地點僅
    限桃園觀音工地，原告另指定其他地點送貨，不符合約約定
    等語，沒有提出其他證據證明，自不可採。
㈢、本件契約有情事變更原則之適用：
  ⒈契約成立後，情事變更，非當時所得預料，而依其原有效果
    顯失公平者，當事人得聲請法院增、減其給付或變更其他原
    有之效果。民法第227條之2有明文規定。
  ⒉情事變更原則之規定，乃私法上之原則，當事人於訴訟外或
    訴訟上為主張，均無不可，其於訴訟上主張者，不論以訴為
    請求，抑以抗辯權行使，皆為法所許，且情事變更之事實，
    祇須在事實審言詞辯論終結前發生，法院即應依職權公平裁
    量為增減給付或變更其他原有效果之判決，毋庸由當事人另
    行起訴(最高法院105年度台上字第330號判決意旨參照)。
  ⒊民法第227條之2所稱情事變更，係指契約成立後，其成立當
    時之環境或基礎有所變動而言，非當時所得預料，依一般觀
    念，認為如依其原有效果顯然有失公平者而言，該情事變更
    之事實，應祇須發生於契約成立之後，即有其適用。若發生
    變動之事實為契約當事人於契約成立當時「所得預料」，即
    無情事變更原則之適用（最高法院90年度台上字第1657號、
    93年度台上字第2503號判決、94年度台上字第156號裁定、9
    7年度台上字第60號判決意旨參照)。
  ⒋而是否發生非當初所得預料的劇變，應綜合社會經濟情況、
    一般觀念及其他客觀情事加以判斷。換言之，根據上述原則
    綜合判斷，倘變動超出當事人的預料範圍，即應認有情事變
    更原則適用的餘地。
  ⒌依兩造所不爭執由行政院主計處網站下載之「營造工程物價
    指數」（見本院卷第119頁、第147至149頁、第189頁），可
    知國內營造工程物價鋼筋指數，在雙方簽約前5年，自104年
    1月之120.28 下跌至104年年底88.03，自105年1月89.71開
    始上漲，至105年12月鋼筋指數來到111.38，106年1月則為1
    14.26逐步上漲至同年底為131.71，107年1月自135.02漲至1
    07年10月之143.82 後，鋼筋指數即不再持續上漲，期間國
    內營造工程物價鋼筋指數均未超過143.82，之後逐月下降，
    至兩造於109年4月29日訂約時，當月鋼筋指數為112.31。可
    見兩造簽約前，國內鋼筋指數雖曾有上漲，但年增幅度尚非
    極大，且之後就逐步下滑，而簽約當時，鋼筋物價指數平穩
    ，屬下跌趨勢。
  ⒍但自109年4月，兩造簽約後，鋼筋價格持續上漲，且幅度自1
    09年年底開始逐月加大，最高部分鋼筋指數達191.93（111
    年4月），現仍維持154.83（111年10月），與簽約時的前述
    指數相比較，漲幅最高達到71％（191.83/112.31-1），目前
    上漲幅度為38％（154.83/112.31-1）。
  ⒎再參考，行政院公共工程會在97年間因營建物價劇烈變動，
    頒布「機關已訂約施工中工程因應營建物價變動之物價調整
    補貼」(見本院卷第185至187頁)，也是以行政院主計處發布
    之臺灣地區營造工程物價指數表內之個別項目指數，就特定
    個別項目（例如鋼筋、預拌混凝土等）之契約金額占契約總
    金額 10％以上，施工當月指數較其開標或議價當月指數(契
    約單價有變更者，依變更當月指數)漲跌幅超過 10％者，依
    個別項目指數漲跌幅超過 10％部分，計算物價調整補貼款；
     非屬該個別項目之其他工程項目，依「營造工程物價指數
    不含該個別項目指數之總指數」漲跌幅超過 2.5％部分，計
    算物價調整補貼款。可知行政院為因應97年間國內營建物價
    有上開處理原則所稱的劇烈變動，就特定個別項目漲跌幅超
    過 10％部分，指示機關應辦理工程款調整，可見原物料漲跌
    幅超過 10％部分，即屬已逾訂約雙方可預見物價漲跌的合理
    範圍，如仍依原約定給付，有顯失公平的情形，
  ⒏兩造簽訂本件契約後，在109年5月1日至111年10月間鋼筋材
    料急遽上漲，營造工程物價鋼筋指數之漲幅遠高於行政院所
    定應辦理工程款調整10％，已如前述，其變動可謂鉅大。顯
    見本件契約關係成立當時的環境已發生不可歸責於當事人的
    變動，物料價格變動已超過一般的物價波動水準，並非兩造
    締約當初所得預見而符合情事變更原則的要件，若仍依本件
    契約原訂金額計算被告的價金，使一切損失全令被告承擔，
    顯有失公平，自有予以調整的必要。
  ⒐又被告在本院審理時表明，僅就原告本次請求給付鋼筋部分
    ，主張情事變更原則(見本院卷第182頁)，且兩造同意本件
    如有情事變更原則適用，以上開行政院公共工程會物價調整
    補貼原則，及訂約當時鋼筋指數為112.31，言詞辯論時鋼筋
    指數154.83計算(見本院卷第182頁)。兩造也不爭執原本依
    照契約，原告請求給付SD280型號鋼筋部分價格為741,830元
    ，SD420型號鋼筋部分價格為395,835元(見本院卷第179至18
    0頁)，合計為1,137,665元，原告已付定金為契約總價之百
    分之20。
  ⒑計算後，被告可以請求增加的給付為267,579元【計算式：A×
    （1－E）×（指數增減率之絕對值－10％）×F＝1,137,665元×（1
    －0.2）×（38％－10％）×1.05＝267,579元，元以下四捨五入】
    。
㈣、被告主張同時履行抗辯：
　⒈因契約互負債務者，於他方當事人未為對待給付前，得拒絕
    自己之給付。但自己有先為給付之義務者，不在此限，民法
    第264條第1項有明文規定。
　⒉所謂同時履行之抗辯，乃因成立或履行上有牽連關係之雙務
    契約而生，倘雙方之債務，本於同一雙務契約而發生，且其
    一方之給付與他方之給付，立於互為對待給付之關係者，即
    可主張同時履行抗辯（最高法院110年度台上字第2428號判
    決參照）。
　⒊又物之出賣人所負交付其物於買受人，並使其取得該物所有
    權之義務，與買受人所負對於出賣人交付約定價金之義務，
    其相互間有對價關係（最高法院79年度台上字第418號判決
    參照）。
　⒋依本件契約的內容，被告應於合約有效期間內，提供鋼筋給
    原告，原告則應支付貨款給被告，可知本件契約的性質為買
    賣契約，且屬雙務契約，被告負有交付本件鋼筋給原告的義
    務，與原告負有給付貨款給被告的義務間具有對價關係。依
    上開規定及說明，被告主張如果要履約，原告應增加對待給
    付，而為同時履行之抗辯(見本院卷第181頁)，就有法律依
    據，本院自應為對待給付的判決。
　⒌又依照原合約貨款1,137,665元加上原告應增加的給付267,57
    9元，被告可以請求的貨款為1,405,244元(1,137,665元+267
    ,579元)。另外，兩造沒有爭執，原告已付定金尚有152,782
    元，且每次發貨都會扣除該次總價款的百分之20的定金(見
    本院卷第182頁)，依此計算，本次應扣除定金為281,049元(
    1,405,244元×0.2，元以下四捨五入)，超過原告已付剩餘的
    定金152,782元，該部分定金自應全部扣除，則原告尚應給
    付被告1,252,462元（1,405,244元－152,782元）。
四、結論，原告依照買賣契約的法律關係，請求被告交付本件鋼
    筋，為有理由，應予准許。另被告提出情事變更主張增加對
    待給付及同時履行抗辯，也有依據，故本院應就此部分為對
    待給付判決，因此判決如主文第1項所示。
五、原告表明願意提供擔保聲請宣告假執行，與法律規定相符，
    而被告就其敗訴部分，陳明願供擔保，請准宣告免為假執行
    ，均與法律規定相符，本院分別酌定相當的金額准許之。
六、本件訴訟的事實已經明確，當事人提出其他的攻擊防禦方法
    及證據，都已經法院詳細斟酌，經認定不影響本件判決的結
    果，所以不一一論述。
七、訴訟費用負擔之依據：民事訴訟法第78條。　　
中　　華　　民　　國　　111 　年　　12　　月　　15　　日
                  民事第一庭  法　官　 吳芙蓉  
以上正本係照原本作成
如不服本判決，應於送達後20日內，向本院提起上訴狀並表明上
訴理由（須附繕本）。如委任律師提起上訴者，應一併繳納上訴
審裁判費。
中　　華　　民　　國　　111 　年　　12　　月　　16　　日
   　　　　　　　　　　　　　  書記官　王立梅
附表：
編號 型號 數量 1 SD280#3鋼筋 12.32噸 2 SD280#4鋼筋 35.54噸 3 SD420W#6鋼筋 12.03噸 4 SD420W#7鋼筋 11.96噸